臺北高等行政法院判決　　　　　　　　　　　　　　八十九年度訴字第三一七二號
　　　　　　　　　　　　　　　.
　原　　　告　甲○○
　被　　　告　勞工保險局
　代　表　人　廖碧英總經理）.
　訴訟代理人　丙○○
　　　　　　　乙○○
右當事人間因勞保事件，原告不服行政院勞工委員會中華民國八十九年十一月六日台
八十九勞訴字第○○○九一六九號訴願決定，提起行政訴訟，本院判決如左：
　　主  文
原告之訴駁回。
訴訟費用由原告負擔。
　　事  實
一事實概要：緣原告以離職退保後經診斷為塵肺症，於民國（下同）八十八年六月二
  十一日檢據申請職業病殘廢給付，案經被告審查，以原告所患符合勞工保險條例第
  五十三條附表即勞工保險殘廢給付標準表第五十二障害項目第十二殘廢等級，乃於
  八十八年七月二十九日以受理號碼00000000號依該等級發給一五○日計新
  台幣（下同）一三二、七○五元職業病殘廢給付之核定。原告不服，申請審議，經
  勞工保險監理委員會於八十九年二月十日以（八八）保監審字第五三三二號審議勞
  工保險爭議事項審定書駁回申請，原告猶表不服，提起訴願，又遭決定駁回，遂向
  本院提起行政訴訟。
二訴之聲明：
　(一)原告聲明：
    原告經合法通知，迄未到庭，依其起訴狀之聲明及主張如左：
    1.訴願決定、審議審定及原處分不利於原告部分均撤銷。
    2.被告應再補發原告四五一、二一四元殘廢給付，及自八十八年八月八日起至清
      償日止按年息百分之十計算之利息。
  (二)被告聲明：如主文所示。
三兩造之爭點：
  原告主張其經醫師鑑定為塵肺症第三症度，呼吸困難可聽見哮鳴音，僅能從事輕便
  工作，符合第四十七項殘廢給付，第七等級四四○日『因公加百分之五十』，為六
  六○日殘廢給付，被告卻核予第五十二項、第十二等級『因公加百分之五十』一五
  ○日殘廢給付，顯有違誤，是否可採？
　(一)原告主張之理由：
    1.被告用無法定權責之特約醫師來審核法定事項【勞工保險條例第五十三條附表
      二勞工保險殘廢給付標準表『簡稱附表二』】，被告特約醫師與被告只是公法
      上委任關係，被告不能用組織法，取代行為法來行使職權。更何況依勞工保險
      條例第五十一條保險人『被告』為審核第一項『第五十一條』診療費用，應聘
      請各科醫藥專家組織診療費用審查委員會審核之，在勞工保險條例第一條至七
      十九條中，只授予被告之特約醫師有權審核『第五十一條』第一項所規定之法
      定事項而已，由此觀之，被告組織條例，第十一條本局得視業務需要聘用兼任
      醫師十二人至二十人，係依勞工保險條例第五十一條之授權，但並無授予被告
      特約醫師有法定權責可審核【附表二】法定事項之職權，被告用無法定診斷權
      責【職權】來審核經立法院立法通過、並經總統命令公布實施之法定事項【附
      表二】，無法定診斷權責【職權】，不得執行法定事項，逾越權限或濫用權力
      之行政處分，以違法論。
    2.被告同一位階之醫師【職業病專科醫師証照制度】，來否決另一位醫師之專業
      能力，無法源依據，因被告不是採上級審。
    3.被告用勞工保險條例第五十五條第六款『被保險人身體遺存障害，不適合殘廢
      給付標準表所定之各項目時，得衡量其殘廢程度，比照同表所定之身體障害狀
      態，定其殘廢等級』，塵肺症殘廢等級→塵肺症障害亦應按照『胸腹部臟器障
      害』等級審定之原則，審定其等級，母法【附表二】中業於明定其等級，何來
      勞工保險條例第五十五條第六款適用。被告用行政命令『勞工保險條例施行細
      則第八十條』創設【八十八年五月七日以台八十八勞保二字第○二○五○五號
      及行政院勞工委員會八十八年八月四日以台八十八勞保三字第○○三三二○九
      號補充增列勞工保險殘廢給付項目附表二【勞工保險塵肺症障害等級肺功能損
      失程度審定標準『簡稱表一』】附註規定，來限制人民『原告』之權利，塵肺
      症之障礙等級在【附表二】中已規範，既然母法已規定甚明，何來施行細則第
      八十條之授權，被告之恣意行為，顯己牴觸中央法規標準法第五條、第六條及
      憲法第一百七十二條之規定，以及司法院釋字第三一三號、三六七號、三九四
      號、四二三號及四五六號解釋相牴觸，應屬無效。【更何況行政院勞工委員會
      在八十七年十一月五日台八十七勞保三字第○五○二○七號函中（五）殘廢給
      付之核給：１、原無領取殘廢給付之離職退保後如診斷確定罹有職業病之原勞
      保被保險人，依勞工保險條例相關規定核給。】
    4.被告創設『表一』之規定，造成『表一』實施前，實施後二種標準，有違社會
      保險給付公平一致性之原則，顯已牴觸憲法第七條之規定及司法院釋字第二一
      一號解釋相牴觸，應屬無效。
    5.原告八十八年六月十六日，由台北市立中興醫院職業病胸腔專科醫師鑑定為塵
      肺症第三症度，呼吸困難、可聽見哮鳴音，僅能從事輕便工作，向被告申請殘
      廢給付，依診斷書記載應是符合第四十七項殘廢給付，第七等級四四○日『因
      公加百分之五十』，為六六○日殘廢給付。非被告核予第五十二項、第十二等
      級『因公加百分之五十』一五○日殘廢給付。
    6.塵肺症在胸腹部臟器障害系列中附註：【四】{塵肺症}障害等級之審定：塵肺
    　症障害亦應按照前述（胸腹部臟器障害）等級審定之原則，審定其等級。胸腹
      部臟器障害等級之審定：胸腹部臟器機能遺存障害，須將症狀綜合衡量，永久
      喪失勞動能力與影響其日常生活活動或社會生活活動之狀況及需他人扶助之情
      形，比照精神、神經障害等級審定基本原則、綜合審定其等級。又依前述胸腹
      部臟器障害等級之審定之規定；比照精神、神經審定基本原則；依精神、神經
      障害系列之附註一、（五）因中度精神、神經障害，精神及身體之勞動能力較
      一般低下者：適用第七等級，更何況在胸腹部臟器障害系列中，障害項目第四
      十七項中【胸腹臟器機能遺存顯著障害，終身祇能從事輕便工作者，為第七等
      級四四○日殘廢給付】，既然母法已規定甚明，依此原告應是第四十七項、第
      七等級四四○日殘廢給付，因公六六○日殘廢給付。
    7.塵肺症障害亦應按照前述（胸腹部臟器障害）等級審定之原則，審定其等級。
      胸腹部臟器障害等級之審定：胸腹部臟器機能遺存障害，須將症狀綜合衡量，
      有四種狀況來做為綜合衡量之標準：
      (1)永久喪失勞動能力。
      (2)影響其日常生活活動。
      (3)社會生活活動之狀況。
      (4)需他人扶助之情形。
      比照精神、神經障害等級審定基本原則、綜合審定其等級。因原告之職業病專
      業醫師與病人『原告』是面對面做醫學上之問診，才能依上逑四種狀況來做綜
      合衡量、判斷，原告是否僅能從事輕便工作或是不能從事任何工作。而不是被
      告用無法定權責特約醫師，只單獨依診斷書上肺功能及Ｘ光片做審核判斷依據
      ，判定原告符合第五十二項、第十二等級殘廢給付，違反比例原則，顯失公平
      。
　　8.被告為行政機關，竟不依法行使職務，卻處處以行政命令來限制人民之權利及
      用無法定權責之特約醫師，來執行法定事項，顯己違反重大法令，而訴願決定
      機關未加深究，即率而決定予維持，認事用法，均顯有違誤，實難甘服。
  (二)被告主張之理由：
    1.被告就塵肺症事件聘請專科醫師提供專業意見並無不合，合先敘明：
　　　(1)本件就原告所訴首應敘明者，係有關其主張被告以特約胸腔專科醫師審查被
        保險人之殘廢給付是違法及不適格等語，按塵肺症殘廢給付，須就被保險人
        所送之殘廢診斷書、塵肺症診斷書及胸部ｘ光片綜合研判審查，惟前開資料
        之判讀涉及高度之醫學專業知識，被告之人員並非專業人士，如無借重專科
        醫師提供醫學專業知識，勢難行使審核之職權，是被告延請專業醫師提供意
        見俾利審查，原為此類事件事理上必然之需求，並無不當，況被告僅係借助
        專業醫師之專業意見，終局作成核定者仍為被告，於此並無權限之委託，尚
        無需法令之授權。
　　　(2)縱退步以言，被告請醫師提供專業意見需有法律之授權，勞工保險局組織條
        例第十一條第二項明定被告得視業務需要聘用兼任醫師十二人至二十人，另
        勞工保險條例第二十八條、第五十六條及同條例施行細則第六十一條規定保
        險人為審核保險給付，得調查有關之文件、得另行指定醫院或醫師複檢，上
        開規定雖未明定被告得聘用醫師，惟被告既得調查有關文件及另行指定醫院
        或醫師複檢，自必需有醫師判讀相關文件並提出專業意見，是以上規定亦均
        足為授權之依據。，故被告就塵肺症事件聘請專科醫師提供專業意見並無不
        合。
    2.有關被告及勞工保險監理委員會特約醫師之審查意見：
      (1)原告雖訴稱，其經醫師鑑定為塵肺症第三症度，呼吸困難，可聽見哮鳴音，
        僅能從事輕便工作，應屬第四十七項第七等級殘廢等語，經查其送之肺功能
        檢查數據為：FVC：三一六○ＣＣ，FEV1：二三五○ＣＣ，FEV1/ FVC：七十
        四‧四％，據被告專業醫師審查，依原告胸部Ｘ光片及肺功能測試，判定原
        告所患為第三症度塵肺症，符合第五十二項第十二等級，再經勞工保險監理
        委員會專業醫師審定：原告胸部Ｘ光照相為第二型，為塵肺症第三症度，肺
        功能測試： FEV1/ FVC：七十四‧四％（正常），不符合前揭請領標準，被
        告按第五十二項第十二等級核付已屬從優給付‧‧‧。又塵肺症障害等級之
        審定，應按照「胸腹部臟器障害」等級審定之原則而審定，並須依各種檢查
        方式檢定。症度之區分基準，祗係塵肺症審定為職業病之基準，故規定被審
        定為第二症度以上者，始為勞工保險職業病，其殘廢給付之等級及標準，仍
        須依上開綜合審定原則並就肺功能損失程度之臨床症狀而審定之。故雖同為
        塵肺症患者，惟因塵肺症分布密度、塵肺症度及心肺功能檢查結果等均不同
        ，給付等級自有差異。
      (2)另按勞工保險職業病殘廢給付僅係針對該職業病所造成之身體障害為補償，
        是被保險人如有因其他非該職業病導致之身體障害，於審核時自當予以排除
        ，塵肺症之殘廢給付亦應依前開原則審查，查原告係離職退保後再請領殘廢
        給付，其請領時如依所送資料顯示有因年邁所致之身體機能自然退化或其他
        非塵肺症之病變導致之身體障害（如肺結核、肺氣腫、肺炎、慢性支氣管炎
        、肺肋膜積水等任何肺部感染所遺存之肺部病灶皆有可能影響肺功能），自
        應排除上開原因所致之障害，僅就塵肺症部分為給付。
      (3)再被告方面就原告所送客觀事實上之相關證據如ｘ光片、肺功能檢測報告等
        ，除ｘ光片顯示之型別與肺功能測試結果未合或有疑義者，依勞工保險條例
        第五十六條通知被保險人洽指定醫院複檢，補送完整之肺功能檢查報告以憑
        複審外，均採為審查之主要依據，並未違反或排斥。至殘廢診斷書所載之殘
        廢程度，原為出具醫師之判斷意見，按被告就被保險人之殘廢程度，原即得
        於職權範圍內依法認定事實，不受其他主觀判斷意見之拘束，此見諸由前揭
        勞工保險條例第二十八條、第五十六條及同條例施行細則第六十一條規定益
        明，是被告認定事實並無違法之處，復查行政法院對與不確定法律概念相當
        之事項，就行政機關在處理過程中委請專家審查之事件，通常皆予尊重，是
        系爭塵肺症事件亦宜參照實務見解。
    3.並非被告特約醫師之審查意見與原告殘廢診斷書之記載有異即有複檢必要：
　　　(1)依據勞工保險條例第五十六條規定，保險人於審核保險給付認為有複檢必要
        時，得另行指定醫院或醫師複檢，惟醫理上塵肺症在短期內並不致有急遽之
        變化，是如所送資料已足以據為核定之基礎，即尚無複檢之必要，通常於被
        保險人ｘ光片顯示之型別與肺功能測試結果未合或有疑義者，始有複檢之必
        要，又縱經複檢，其複檢後之肺功能指數較複檢前不同或為重者，仍以取被
        保險人最大用力及其檢查結果最好的一次之塵肺症診斷書或肺功能檢查報告
        ，為評定給付等級依據（因檢查結果較差者應係被保險人未用最大力量呼氣
        等非病情惡化之因素所致），是被保險人之權益並不致因未送複檢而受影響
        。
      (2)又勞工保險條例第五十六條所規定「必要時」之要件性質上為不確定法律概
        念，依實務見解被告就個案有無複檢必要之判斷自亦應受尊重，故尚難謂被
        告特約醫師之審查意見與原告殘廢診斷書之記載有異即有複檢必要。
    4.關於行政院勞工委員會所定之「勞工保險塵肺症障害等級肺功能損失程度審定
      標準」：
      (1)另原告訴稱，被告以行政院勞工委員會八十八年五月七日台八八勞保二字第
        ○二○五○五號函及同年八月四日台八八勞保三字第○○三二○九號函訂定
        「勞工保險塵肺症障害等級肺功能損失程度審定標準」等之行政命令，限制
        人民之權利，違反司法院釋字第三六七號解釋理由及牴觸憲法、中央法規標
        準法及保險法之規定等語，惟依勞工保險條例施行細則第八十條規定：本條
        例第五十五條及勞工保險殘廢給付標準表未規定之事項，得由中央主管機關
        補充規定之，是行政院勞工委員會本於勞工保險業務中央主管機關之地位自
        得訂定前開標準。且該標準係本於勞工保險殘廢給付標準表胸腹部臟器障害
        相關項目之規定，依各項目被保險人喪失勞動能力、其日常生活或社會生活
        活動所受影響及其需他人扶助之情形訂出各項目對應之肺功能指數，俾被告
        於審查時有進一步之標準可資參照，其內容係基於勞工保險殘廢給付標準表
        胸腹部臟器障害相關項目之規定，並非另立一相牴觸之標準，被告於審查時
        仍應依殘廢診斷書、塵肺症診斷書及被保險人之胸部ｘ光片作綜合審查後依
        勞工保險殘廢給付標準表之規定核定殘廢項目及等級，故該標準表並無違法
        之問題。
      (2)又行政院勞工委員會八十八年八月四日台八十八勞保三字第○○三三二○九
        號函僅就行政院勞工委員會八十八年五月七日台八八勞保二字第○二○五○
        五號函補充之標準表酌作文字調整，將原標準表之「塵肺症症度診斷為第二
        症度以上者」一段從第五十二項障害項目一欄調至附註欄以杜疑義，二者實
        質內容未有差異，併予敘明。
　　5.退保後塵肺症殘廢給付之特殊性─法律外之政策開放及數量龐大：
　　　(1)最後須申明者，係退保後塵肺症殘廢給付之特殊性，按勞工保險條例第十九
        條第一項之規定，被保險人或其受益人，於保險效力開始後，停止前發生保
        險事故者，得依本條例規定，請領保險給付。而職業病殘廢給付保險事故之
        日，依勞工保險條例第五十四條規定，係被保險人治療終止審定成殘或領取
        職業傷病給付期滿，經診斷為永久不能復原之日，本批塵肺症殘廢給付事件
        之被保險人，其審定成殘之日期均在其退保之後，揆諸首揭勞工保險條例第
        十九條第一項規定，原屬退保後之事故，不得請領保險給付。
      (2)又本批請領退保後殘廢給付之被保險人均已請領老年給付，按老年給付所補
        償者，係勞工因退保後未從事勞動之損失，而殘廢給付所補償者，則係被保
        險人因殘廢而喪失或減損勞動力之損失，退保後殘廢給付所保障者，自係被
        保險人退保後因殘廢而喪失或減損勞動力之損失，後者（喪失或減損勞動力
        之損失）範圍應為前者（未從事勞動之損失）所涵蓋（勞動力減損小於未從
        事勞動之損失，勞動力喪失則等同於未從事勞動之損失，此由勞工保險條例
        第二十一條之一規定被保險人因殘廢不能繼續從事工作，而同時具有請領殘
        廢給付及老年給付條件者，僅得擇一請領殘廢給付或老年給付可見），是二
        者保障之目的相同，又司法院釋字第三一○號解釋業已闡明被保險人請領老
        年給付者，不應重複請領傷病給付，則揆諸該號解釋之意旨並舉輕明重，保
        險人請領老年給付者，自亦不得請領殘廢給付（至被保險人如於退保後繼續
        工作再加入職災保險，於發生職業災害時自得基於職災保險被保險人之身分
        請領職災保險給付，此與退保後塵肺症之殘廢給付尚有差異）。綜上，如以
        勞工保險條例第十九條第一項規定或殘廢給付之性質而論，被保險人退保後
        均不得領取本件之殘廢給付。
　　　(3)惟行政院勞工委員會為強化對勞工之保障，特別以八十七年十一月五日台八
        十七勞保三字第○五○二○七號函頒布被保險人因保險期間罹患疾病，於離
        職退保後經診斷確定為職業病者，得請領職業災害保險殘廢給付之相關規定
        ，此項政策開放實施後，被告已受理三萬九千多件退保後塵肺症殘廢給付申
        請事件，以其政策性開放及數量龐大之特殊性，如核定不當，其弊之一端則
        為此項特別嘉惠勞工之政策未能貫徹，一端則係嚴重違反勞工保險條例、不
        符勞保有限資源之分配正義並影響勞保財務結構甚鉅，是其影響均屬深遠，
        非僅關個案之得失，故被告核定皆敬慎為之，力求妥適。
　　理  由
一本件原告起訴後，被告之代表人郭芳煜已更換為廖碧英，並由廖碧英具狀聲明承受
  訴訟，於法有據，應予准許。另原告經合法通知，未於言詞辯論期日到場，核無行
  政訴訟法第二百十八條準用民事訴訟法第三百八十六條所列各款情形，爰依同上準
  用民事訴訟法第三百八十五條第一項前段規定，准被告之聲請，由其一造辯論而為
  判決，均合先敘明。
二按「被保險人因職業傷害或罹患職業病，經治療終止後，如身體遺存障害，適合殘
  廢給付標準表規定之項目，並經保險人自設或特約醫院診斷為永久殘廢者，依同表
  規定之殘廢等級及給付標準，增給百分之五十，一次請領殘廢補償費。被保險人領
  取職業傷害給付期滿，尚未痊癒，如身體遺存障害，適合殘廢給付標準表規定之項
  目，並經保險人自設或特約醫院診斷為永不能復原者，得比照前項規定辦理。」勞
  工保險條例第五十四條定有明文。又依勞工保險殘廢給付標準表之胸腹部臟器障害
  系列附註二規定，胸腹部臟器障害等級之審定：胸腹部臟器機能遺存障害，須將症
  狀綜合衡量，永久喪失勞動能力與影響其日常生活活動或社會生活活動之狀況及需
  他人扶助之情形，比照精神、神經障害等級審定基本原則，綜合審定其等級。附註
  四規定，「塵肺症」障害等級之審定：塵肺症障害亦應按照前述「胸腹部臟器障害
  」等級審定之原則，審定其等級。其中「胸腹部臟器機能遺存顯著障害，終身衹能
  從事輕便工作者」係屬第四十七障害項目第七殘廢等級，給付四四○日。「胸腹部
  臟器遺存障害者」係屬第五十二障害項目第十二殘廢等級，給付一○○日。附註六
  規定：「胸腹部臟器遺存障害者」係指胸腹部遺存機能障害，致工作上確有明顯之
  阻害而由醫學上可予證明者，如膀胱括約肌變化所致之尿失禁或肛門括約肌不全（
  因斷裂等）所致之大便失禁者，適用第五十二項第十二等級‧‧‧。再依同條例第
  三十四條附表即勞工保險職業病種類表中第八類第一項之職業病名稱為塵肺症，該
  表之備註一、勞工保險塵肺症審定準則，另以表定之。二粉塵作業）範圍及塵肺症
  合併症之範圍，由中央主管機關訂之。另依勞工保險塵肺症審定準則規定：「一‧
  ‧‧二塵肺症症度區分基準：（從事粉塵作業之被保險人，依其塵肺檢定檢查之結
  果，依左表所列區分為第一症度至第四症度，依此區分，被審定為第二症度以上者
  ，為勞工保險職業病）。‧‧‧三勞工保險塵肺症之檢定，依左列各項檢查之施行
  審定之：(一)Ｘ光攝影檢查（全胸部直接或特殊攝影者）。(二)粉塵作業經歷調查。(三)
  胸部臨床檢查。(四)結核精密檢查：‧‧‧(五)心肺功能檢查：‧‧‧(六)其他檢查：‧
  ‧‧。」復依行政院勞工委員會八十七年十一月五日台八十七勞保三字第○五○二
  ○七號函所檢送勞保被保險人離職退保後經診斷確定罹有職業病者請領職業災害保
  險給付作業處理原則規定：「(一)給付對象：勞保被保險人因保險期間罹患疾病，於
  離職退保後經診斷確定為職業病者。(二)給付項目：職業災害保險殘廢給付。(三)職業
  病給付之種類：勞工保險職業病種類表所列及本會核定增列之職業病。‧‧‧(五)殘
  廢給付之核給：1.原無領取殘廢給付之離職退保後始診斷確定罹有職業病之原勞保
  被保險人，依勞工保險相關規定核給。‧‧‧」復依行政院勞工委員會八十八年五
  月七日台八十八勞保二字第○二○五○五號函補充、增列勞工保險塵肺症障害等級
  肺功能損失程度審定標準附註規定，塵肺症肺功能損失程度依下列標準審定（具下
  列條件之一），塵肺症診斷第二症度以上者符合 FVC：六十─七十九％，FEV1：六
  十─七十九％， FEV1/ FVC：六十─七十四％，DLCO：六十─七十九％，VO2MAX：
  二○─二五ML/KG‧MIN，按勞工保險殘廢給付標準表第五十二項「胸腹部臟器遺存
  障害者。」發給第十二等級給付。符合 FVC：五十一─五十九％，FEV1：四十一─
  五十九％， FEV1/ FVC：五十一─五十九％，DLCO：四十一─五十九％，VO2MAX：
  十五─二十ML/KG‧MIN，按勞工保險殘廢給付標準第四十七項「胸腹部臟器機能遺
  存顯著障害者，終身祇能從事輕便工作者。」發給第七等級給付。符合 FVC：四十
  一─五十％， FEV1：三十一─四十％，FEV1/ FVC：四十─五十％，DLCO：三十─
  四十％，按勞工保險殘廢給付標準表第四十六項「胸腹部臟器機能遺存顯著障害者
  ，終不能能從事工作者。」發給第三等級給付。‧‧‧註：1.FEV1：第一秒分時肺
  活量。2.FVC：用力肺活量。3. DLCO：氣體交換，肺彌散功能。4.VO2MAX：最高耗
  氧量。5.上開標準參考美國醫學會、美國胸腔醫學會肺部障害分類及我國內政部殘
  障鑑定手冊。6.塵肺症必須Ｘ光確認為第二症度以上者，可依肺功能標準確實描述
  臨床症狀並註明符合殘廢給付之等級。
三本件原告以離職退保後經診斷為塵肺症，於八十八年六月二十一日檢據申請職業病
  殘廢給付，案經被告審查，以原告所患符合勞工保險條例第五十三條附表即勞工保
  險殘廢給付標準表第五十二障害項目第十二殘廢等級，乃依該等級發給一五○日計
  一三二、七○五元職業病殘廢給付之核定。原告不服，循序申請審議、提起訴願，
  遞遭駁回，復起訴主張其經醫師鑑定為塵肺症第三症度，呼吸困難可聽見哮鳴音，
  僅能從事輕便工作，符合第四十七項殘廢給付，第七等級四四○日『因公加百分之
  五十』，為六六○日殘廢給付，被告卻核予第五十二項、第十二等級『因公加百分
  之五十』一五○日殘廢給付，顯有違誤，詳如其事實欄所載理由等語。茲就本件爭
  點分述如左：
  (一)行政院勞工委員會「補充增列勞工保險塵肺症障害等級肺功能損失程度審定標準
    」是否牴觸勞工保險條例第五十三條附表二「勞工保險殘廢給付標準表」關於胸
    腹部臟器障害規定？
    1.經查，依勞工保險條例第十九條第一項之規定，被保險人或其受益人，於保險
　　　效力開始後，停止前發生保險事故者，得依本條例規定，請領保險給付。而職
　　　業病殘廢給付保險事故之日，依勞工保險條例第五十四條規定，係被保險人治
　　　療終止審定成殘或領取職業傷病給付期滿，經診斷為永久不能復原之日。原告
　　　係塵肺症殘廢給付之被保險人，其審定成殘之日期均在其退保之後，揆諸首揭
　　　勞工保險條例第十九條第一項規定，原屬退保後之事故，不得請領保險給付，
      本件原告已請領老年給付之事實，業據被告於答辯狀陳述在卷。按老年給付所
      補償者，係勞工因退職未能獲取薪資所為之給付，即退保後未從事勞動之損失
      ；殘廢給付所補償者，則係被保險人因殘廢不能工作，致未能取得原有薪資所
      為之給付，即因殘廢而喪失或減損勞動力之損失；退保後殘廢給付所保障者，
      係被保險人退保後因殘廢而喪失或減損勞動力之損失，二者性質相同，殘廢給
      付範圍應為老年給付所涵蓋。蓋勞動力減損小於未從事勞動之損失，勞動力喪
      失則等同於未從事勞動之損失，此由勞工保險條例第二十一條之一規定被保險
      人因殘廢不能繼續從事工作，而同時具有請領殘廢給付及老年給付條件者，僅
      得擇一請領殘廢給付或老年給付可見，是二者保障之目的亦相同。司法院釋字
　　　第三一○號解釋業已闡明被保險人請領老年給付者，不應重複請領傷病給付，
　　　則揆諸該號解釋之意旨並舉輕明重，被保險人請領老年給付者，自亦不得請領
　　　殘廢給付。至被保險人如於退保後繼續工作再加入職災保險，於發生職業災害
　　　時自得基於職災保險被保險人之身分請領職災保險給付，此與退保後塵肺症之
　　　殘廢給付尚有差異。以勞工保險條例第十九條第一項規定或殘廢給付之性質而
　　　論，被保險人退保後均不得領取是項殘廢給付。惟行政院勞工委員會為強化對
　　　勞工之保障，特別以八十七年十一月五日台八十七勞保三字第○五○二○七號
　　　函頒布「勞保被保險人離職退保後經診斷確定罹有職業病者請領職業災害保險
　　　給付作業處理原則」，規定被保險人因保險期間罹患疾病，於離職退保後經診
　　　斷確定為職業病者，得請領職業災害保險殘廢給付之相關規定，既屬本不應領
　　　取之項目，宜於不牴觸勞工保險條例第五十三條附表二審定原則之規範目的下
　　　，具體審慎認定，始符放寬得申領之目的。
　　2.按勞工保險條例第七十七條規定：「本條例施行細則，由中央主管機關擬訂，
　　　報請行政院核定之。」；再按勞工保險條例施行細則第八十條規定：「本條例
　　　第五十五條及勞工保險殘廢給付標準表未規定之事項，得由中央主管機關補充
　　　規定之。」故有關勞工保險殘廢給付標準表未規定之事實，基於法令之授權，
　　　自得由中央主管機關即行政院勞工委員會補充規定之。行政院勞工委員會八十
　　　八年五月七日台八十八勞保二字第○二○五○五號函「補充、增列勞工保險殘
　　　廢給付項目」，其中附表二「勞工保險塵肺症障害等級肺功能損失程度審定標
　　　準」附註之具體審核標準，適用於個案之結果，如符合勞工保險條例第五十三
　　　條附表二「勞工保險殘廢給付標準表」關於塵肺症按照胸腹部臟器障害等級審
　　　定原則之規範目的時，自不生牴觸問題。至行政院勞工委員會八十八年八月四
　　　日台八十八勞保三字第○○三三二○九號函僅就前揭行政院勞工委員會八十八
　　　年五月七日台八八勞保二字第○二○五○五號函補充之標準表酌作文字調整，
　　　將原標準表之「塵肺症症度診斷為第二症度以上者」從第五十二項障害項目一
　　　欄調至附註欄，以杜疑義，二者實質內容未有差異。原告主張上開二函係行政
　　　命令，限制人民之權利，違反司法院釋字第三六七號解釋理由及牴觸憲法第七
　　　條、中央法規標準法第五條第二款、第六條、第十一條等規定及保險給付一致
　　　公平之原則等語，不足採取。
　(二)被告就塵肺症案件聘請專科醫師提供專業意見，未經勞工保險條例第五十六條複
　　檢程序，有無不當？
　　1.按勞工保險局組織條例於八十四年十一月八日經總統華總(一)義字第八七五五號
　　　令制定公布，其中第十一條第二項規定：「本局得視業務需要聘用兼任醫師十
　　　二人至二十人及財務專業人員五人至十人。」勞工保險職業病殘廢給付僅係針
　　　對該職業病所造成之身體障害為補償，是被保險人如有因其他非該職業病導致
　　　之身體障害，於審核時自當予以排除，塵肺症係職業病，其殘廢給付亦應依前
　　　開原則審查。塵肺症殘廢給付，須就被保險人所檢送之殘廢診斷書、塵肺症診
　　　斷書及胸部Ｘ光片綜合研判審查，前開資料之判讀涉及高度之醫學專業知識，
　　　被告之人員既非專業人士，如無借重專科醫師提供醫學專業知識，勢難行使審
      核之職權，是被告依上開規定聘用專業醫師提供意見俾利審查，原為此類案件
　　　必然之需求，自有其法律之依據，並無不當。查原告係離職退保後再請領殘廢
  　　給付，其請領時如依所檢送資料顯示有因身體機能自然退化或其他非塵肺症之
  　　病變導致之身體障害例如：肺結核、肺氣腫、肺炎、慢性支氣管炎、肺肋膜積
　　　水等，任何肺部感染所遺存之肺部病灶，皆有可能影響肺功能，自應排除上開
　　　原因所致之障害，僅就塵肺症部分為給付，查原告係二十三年十月十八日出生
　　　，於八十八年六月十六日開具診斷證明書時，已年近六十五歲，如未曾罹塵肺
　　　症，依常情本僅「可從事輕便工作」，不可能再入礦坑從事採煤、運煤等粗重
　　　工作，揆諸原告提出之台北市中興醫院「勞工保險殘廢診斷書」亦載「患者僅
      能從事輕便工作」；雖該診斷書認原告為「塵肺症第三症度」，惟參諸該院「
      勞工保險塵肺症診斷書」所附之肺功能檢查報告，其FVC為三一六○ＣＣ、
      FEV1：二三五○ＣＣ、FEV1/FVC：七十四‧四％，並不符合「勞工保險塵肺症
      障害等級肺功能損失程度審定標準」附註「符合FVC：五十一─五十九％、
      FEV1：四十一─五十九％、FEV1/FVC：五十一─五十九％、DLCO四十一─五十
　　　九％、VO2MAX：十五─二○ml/KG.MIN」，按勞工保險殘廢給付標準表第四十
　　　七項「胸腹臟器遺存顯著障害，終身祇能從事輕便工作者」，發給第七級給付
　　　之標準。被告依據原告提出之「勞工保險殘廢診斷書」、「塵肺症診斷書」及
　　　Ｘ光片，認屬客觀事實之證據Ｘ光片顯示之型別與肺功能測試結果並無不合或
　　　疑義，無庸依勞工保險條例第五十六條通知原告洽指定醫院複檢，補送完整之
　　　肺功能檢查報告以憑複審，乃逕交由特約專業醫師提供意見，再由被告憑以綜
　　　合判斷塵肺症對原告造成之障害程度，依勞工保險塵肺症障害等級肺功能損失
　　　程度審定標準」附註之具體審核標準審查結果，認符合首揭標準表第五十二項
　　　第十二等級，乃按該等級加給百分之五十核發一五○日職業病殘廢給付，應符
　　　合勞工保險條例第五十三條附表二「勞工保險殘廢給付標準表」關於塵肺症按
　　　照胸腹部臟器障害等級審定原則之規範目的，核不生牴觸問題。至殘廢診斷書
　　　所載之殘廢程度，原為出具醫師之個人判斷意見，被告就原告之殘廢程度，原
　　　即得於職權範圍內依法認定事實，不受其他主觀判斷意見之拘束，此由勞工保
　　　險條例第二十八條、第五十六條及同條例施行細則第六十一條規定即明，被告
　　　依法認定事實，並無何違法之處。原告主張被告以其特約胸腔專科醫師審查原
　　　告之殘廢給付係違背憲法第一百五十三條規定照顧勞工之立法精神及不適格乙
　　　節，亦不足採。
　　2.勞工保險條例第五十六條規定，保險人於審核保險給付認為有複檢必要時，得
　　　另行指定醫院或醫師複檢，惟醫理上塵肺症在短期內並不致有急遽之變化，是
　　　如所送資料已足以據為核定之基礎，即尚無複檢之必要；通常於被保險人Ｘ光
　　　片顯示之型別與肺功能測試結果未合或有疑義者，始有複檢之必要，縱經複檢
　　　，其複檢後之肺功能指數較複檢前不同或為重者，仍以取被保險人最大用力及
　　　其檢查結果最好的一次之塵肺症診斷書或肺功能檢查報告，為評定給付等級依
　　　據（因檢查結果較差者應係被保險人未用最大力量呼氣等非病情惡化之因素所
      致），是被保險人之權益並不致因未送複檢而受影響。又勞工保險條例第五十
      六條所規定「必要時」之要件性質上為不確定法律概念，被告就個案是否有複
      檢之必要，仍應依個案認定之，非謂被告所認之等級與診斷證明書所載不符，
      一律須送複檢。本件原告年近六十五歲，本即不宜進入礦坑內從事採礦、運煤
      等粗重工作，前已述及，其可從事輕便工作，應係年齡使然，難認與罹患塵肺
      症有相當因果關係。
四綜上所述，原處分並無違誤，審議審定、訴願決定遞予維持，亦無不合，均應予維
  持。原告徒執前詞，就其不利之部分聲請撤銷，為無理由，應予駁回。原告撤銷之
  訴既無理由而應予駁回，則其請求被告應再給付四五一、二一四元，及自八十八年
  八月八日起至清償日止依年息百分之十計算之利息部分，亦乏依據，應併予駁回。
五據上論結，本件原告之訴為無理由，爰依行政訴訟法第九十八條第三項前段、第二
  百十八條、民事訴訟法第三百八十五條第一項前段，判決如主文。
中　　華　　民　　國　　　九十一　　年　　　四　　　　月　　二十三　　　日
                 　　　　   臺 北 高 等 行 政 法 院  第 二 庭
                             　　　　      審 判 長  法    官  王立杰
                                           　　　    法    官  陳雅香
                                                     法    官  黃本仁
右為正本係照原本作成。
如不服本判決，應於送達後二十日內，向本院提出上訴狀並表明上訴理由，如於本判
決宣示後送達前提起上訴者，應於判決送達後二十日內補提上訴理由書（須按他造人
數附繕本）。
中　　華　　民　　國　　　九十一　　年　　　四　　　　月　　二十三　　　日
       　　　　　　　　　　　　　　　　　　　　　　　書 記 官　姚國華
